【裁判字號】    89,易緝,72
【裁判日期】    901220
【裁判案由】    詐欺
【裁判全文】
臺灣士林地方法院刑事判決                          八十九年度易緝字第七二號
    公  訴  人  臺灣士林地方法院檢察署檢察官
    被      告  戊○○
右列被告因詐欺案件，經檢察官提起公訴（八十四年度偵字第六七０二號、八十四年
度偵字第七一三七號）暨移送併辦（臺灣臺北地方法院檢察署檢察官八十八年度偵緝
字第一０六三號、八十四年度偵字第一八六五八號），本院判決如左：
    主  文
戊○○連續意圖為自己不法之所有，以詐術使人將本人之物交付，處有期徒刑捌月。
    事  實
一、戊○○明知渠財務狀況不佳，經濟已發生困難，並無支付鉅額會款及清償借款之
    能力，竟基於意圖為自己不法所有之概括犯意，而隱瞞已無資力之事實：
  (一)於民國八十四年五月二十五日自任會首，召集壬○○、庚○○、辛○○、丁○○
    、乙○○、己○○、子○○、甲○○、李應堂、王惠珍等十人成立互助會，約定
    每會每月會款為新台幣（以下同）十五萬元，並採外標制，而於當日一次開標，
    決定每月得標之會員順序，且當場由各會員及會首戊○○分別依標金高低開出逐
    月到期之支票交付予得標會員，使各會員陷於錯誤，而交付戊○○頭會之會款各
    十五萬元，戊○○因而詐得共計一百五十萬元之金錢。
  (二)於八十四年六月五日，加入由會首丙○○所召組，有王獻村、天寅公司、謝秋月
    、蕭淑容、邱錦堂、陳錦塗、邱建倫、何志宏、子○○、杜碧珠、陳麗梅、王漢
    家、邱茂坤、朱秋霞及陳乾澤等人參加之互助會，約定每月會款為十萬元，採外
    標制，並於八十四年六月五日成立當日一次投標、開標，以標金高低決定各月得
    標之會員順序，同日並當場由會首及會員分別依標金高低開出逐月到期之支票交
    付予得標會員，戊○○則以二萬四千元之高標金，標得第一會即八十四年七月五
    日到期之會款，使會首丙○○及各會員陷於錯誤，而交付會款共計一百六十萬元
    。
  (三)自八十四年四月間起，以交付渠本人所簽發支票以使癸○○、甲○○信渠必將清
    償之方法，使癸○○、甲○○陷於錯誤，而由癸○○貸予共計為二百六十七萬一
    千九百元、甲○○貸予共計為一百四十萬元之金錢。
    嗣因戊○○所交付之會款支票及清償借款之支票到期後經提示均遭退票，壬○○
    、庚○○、辛○○、丁○○、乙○○、己○○、子○○、甲○○、李應堂、王惠
    珍、丙○○、王獻村、天寅公司、謝秋月、蕭淑容、邱錦堂、陳錦塗、邱建倫、
    何志宏、杜碧珠、陳麗梅、王漢家、邱茂坤、朱秋霞及陳乾澤等人始知受騙。
二、案經被害人庚○○、辛○○、丁○○、乙○○、己○○、丙○○、甲○○、癸○○、子○○等人告訴由臺灣士林地方法院檢察署檢察官偵查起訴暨移送併辦及臺
    灣臺北地方法院檢察署檢察官移送本院併辦。
    理  由
一、訊據被告戊○○固不否認有前開召組、參加互助會及借款後，因無力付款而退票
    之事實，然矢口否認有何詐欺犯行，辯稱：伊長期擔任會首，互助會均為生意會
    ，即大家藉以籌集資金周轉之管道，渠當時從事期貨交易，收入好時每月有上千
    萬的收入，不好時可能也有上千萬的虧損，會員與債權人與伊均為長期往來的友
    人，也都知道他的經濟狀況，大家是基於幫助他的意思而入會，所起之互助會乃
    因壬○○倒會而受拖累，嗣因會員將取得之支票相互換票伊無法掌握才發生此情
    況，並無詐欺之意圖云云。惟查：
  (一)前開犯罪事實，業據證人即被害人壬○○、庚○○、辛○○、丁○○、乙○○、
    己○○、子○○、甲○○、丙○○等人證述明確且互核大致相符，並有互助會會
    單二紙及被告所開立用以給付會款、清償借款然均未兌現之支票多紙附卷可佐。
  (二)按刑法上之詐欺罪，必須行為人自始意圖為自己不法之所有，行使詐術使被害人
    陷於錯誤而為財物之交付或以此得財產上不法利益，始能構成，且所謂之詐術，
    並不以欺罔為限，即利用人之錯誤而使之交付，亦不得謂非詐欺。事實上之不告
    知，亦可認係詐術之手段，即依事實上之不告知，使對方陷於錯誤而交付財物，
    亦可成立詐欺罪，即僅需於社會交易上，依一般不作為犯之原則，在法律上負有
    告知義務者，即足以當之，至是否具有法律上之告知義務，則須視其不告知之程
    度是否已逾交易上所容認之限度，是否逾越社會上可認相當之範圍定之。
  (三)本件被告如事實欄(一)、(二)所載行為，均係有關於民間互助會者，而互助會之成立
    ，依社會常情，多係基於會首與會員間相互之信賴而成立，是不僅可以為籌資之
    管道，亦可兼具理財之效果，且相互間並未提供任何擔保以確保其債權之實現，
    是此種債權債務關係之成立，首重者，乃在於相互間之信賴關係，會員與會首間
    對於資力部分，應認為不得有刻意隱瞞或不為告知之情形，否則極易令對方陷於
    錯誤，對於社會交易安全自有重大不利之影響。則本件參以被告所自陳：「當時
    我六月十五日左右支票退票，之前就有退票，一直都在補」（參見本院八十九年
    十月十一日訊問筆第四頁）、「（八十四年五月間你的經濟狀況如何？）我有欠
    款，我有向會園中的數人借錢，最少一個人都四、五百萬元，有告我的人我都有
    向他們借，我們的錢常相互周轉」、「（當時你有無不動產？）在新莊有一房子
    ，另有二部車子，是豐田與日產的車」、「（當時你資金周轉是否穩固？）當時
    是靠我個人的信用」、「（有無工廠？）沒有」、「（有無機器設備等不動產？
    ）沒有」等語（參見本院九十年十二月六日審理筆錄第四頁以下），再被告亦自
    承當時已有向地下錢莊借款之事實，是堪認為被告當時經濟狀況已陷入艱困之環
    境，常情上開會員或債權人如之有此等情事，必不會願意參加或同意互助會，甚
    而直接貸予鉅額款項，而被告竟隱瞞此等重大事實，致令會員及會首陷於錯誤，
    放任其入會、得標、取款，而被告支票則旋遭退票均未兌現，堪認為被告行為已
    逾越交易上所能容忍之程度，渠確有上述詐欺犯行已足以認定。
  (四)至有關被告另向癸○○、甲○○借款部分，訊據被告亦不否認，以當時渠所擁有
    之重要有價值資產，僅有房屋一戶、汽車二部等，然當時積欠提出告訴會員等人
    每人債權額均達四、五百萬元以上，此外尚有向地下錢莊借款，而當時渠資金周
    轉全靠個人信用等情，核之證人即被害人甲○○所陳：「（被告有無欠你錢？）
    有，約有五百萬至一千萬之間」、「（除了互助會外，另有欠款？）是，因為我
    們之間相熟，所以生意上均有金錢往來」等語；證人癸○○亦證稱：「（你與被
    告之間借款往來期間有多長？）約只有幾個月」、「（為何會借被告如此大的金
    額？）因為我認識被告很久，但金錢往來時間不長」、「（被告開的票有無兌現
    ？）全部都沒有兌現」等語，即果如被告所供陳，渠當時資金周轉所依賴者，並
    非渠本身擁有龐大資產，而僅係基於與債權人間之相互情誼與信賴，依此，則在
    交易上，應認為被告更不得利用他人之信賴，而在明知已無資力清償之情況下，
    猶隱瞞此等交易上重大之事項不為告知進而大肆借款，致令貸予人陷於錯誤而交
    付大筆款項，是被告確有施用詐術亦堪認定。
  (五)被告雖辯稱參與互助會之會員及貸予人均明知其經濟狀況，而基於幫助伊的意思
    而參與云云，然訊據證人丁○○證稱：「（是否知道被告的經濟狀況？）起會時
    還好」、「（被告為何起會？）好像要買房子」、「（被告收入如何？）我沒問
    過」、「（他的收入可否負擔會錢？）應該可以，我認識被告多年，他連一百元
    也不欠人，在銀行信用也很好」等語（參見本院九十年三月十二日訊問筆錄）：
    證人壬○○證稱：「（當時是否明知被告的經濟狀況已出問題？）我不知道」等
    語（參見本院九十年四月二十五日訊問筆錄）；證人甲○○證稱：「（被告召會
    時經濟狀況有無異常？）沒有，我們仍經常往來」等語（參見本院九十年七月十
    九日訊問筆錄）；證人癸○○證稱：「（被告的票有無兌現？）全部都沒有兌現
    」、「（為何他無力清償？）我不知道」等語（參見本院九十年十月十八日訊問
    筆錄），是依證人即被害人丁○○、壬○○、癸○○、甲○○等人所為上開證述
    ，可知渠等對於被告起會當時經濟狀況已陷入困境，並無資力繳付會款及早有退
    票情形，信用並非良好等事實並無所悉，被告此部分辯解亦屬無據。
  (六)綜上，本件事證明確，被告犯行洵足認定，應予依法論科。
二、核被告所為均係犯刑法第三百三十九條第一項之詐欺取財罪。被告多次犯行，時
    間緊接、手法相若，所犯為構成要件相同之罪名，顯係基於概括犯意反覆為之，
    為連續犯，應依刑法第五十六條規定加重其刑。爰審酌被告利用被害人對渠之信
    賴詐騙錢財，及其智識程度、生活狀況、目的、方法、被害人所受損害非輕並尚
    未賠償被害人所受損害、犯罪後之態度等一切情狀，量處如主文所示之刑。
據上論斷，依刑事訴訟法第二百九十九條第一項、刑法第五十六條、第三百三十九條
第一項、罰金罰鍰提高標準條例第一條前段判決如主文。
本案經檢察官林聰良到庭執行職務
中      華      民      國      九十      年      十二    月    二十    日
                                      臺灣士林地方法院刑事第一庭
                                          法  官  蕭  錫  証
右正本證明與原本無異。
如不服本判決，應於判決送達後十日內，向本院提出上訴狀。
                                          書記官  范  淑  芬
中      華      民      國      九十      年      十二    月   二十五   日
附錄本案論罪科刑法條：
刑法第三百三十九條第一項：
  意圖為自己或第三人不法之所有，以詐術使人將本人或第三人之物交付者，處五年
  以下有期徒刑、拘役或科或併科一千元以下罰金。


司法院資訊處製作；財團法人民間司法改革基金會備份。
